---
title: "Tarea 3"
date: '2022-07-09'
output: 
  flexdashboard::flex_dashboard:
    orientation: rows
    theme:
      version: 3
      bootswatch: cosmo
---
# Introducción
Estudiantes:   
Ashley Jump Bustamante C14058  
Nataly Montoya Campos C05060

Este sitio web muestra visualizaciones de estadísticas policiales de delitos cometidos en Costa Rica durante 2021, en forma de tablas y gráficos estadísticos. Fue desarrollado como un documento [R Markdown](https://rmarkdown.rstudio.com/), como parte del curso [GF-0604 Procesamiento de datos geográficos](https://gf0604-procesamientodatosgeograficos.github.io/2022-i/) de la [Escuela de Geografía](https://www.geografia.fcs.ucr.ac.cr/) de la [Universidad de Costa Rica](https://www.ucr.ac.cr/), impartido durante el primer ciclo lectivo de 2022. El código fuente se encuentra en [https://github.com/gf0604-procesamientodatosgeograficos/2022-i-tarea-02-delitos-rmarkdown](https://github.com/gf0604-procesamientodatosgeograficos/2022-i-tarea-02-delitos-rmarkdown).



### Paquetes de R
Las visualizaciones fueron desarrolladas en el lenguaje de programación [R](https://www.R-project.org/) y los paquetes utilizados para la realización de la tarea 3 fueron : flexdashboard, readxl, lubridate,dplyr, ggplot2, ggthemes, plotly, DT, leaflet y readr

```{r setup, include=FALSE}
# Carga de paquetes

library(flexdashboard)
library(readxl)
library(lubridate)
library(dplyr)
library(ggplot2)
library(ggthemes)
library(plotly) 
library(DT)
library(leaflet)
library(readr)
library(sf)
library(stringi)
```

### Datos de estadísticas policiales
#### Referencia
Es un [archivo Excel (.xls)](estadisticaspoliciales2021.xls) con registros de delitos cometidos en Costa Rica durante el año 2021. Es publicado regularmente por el Organismo de Investigación Judicial (OIJ) en el sitio web [Datos abiertos del OIJ](https://sitiooij.poder-judicial.go.cr/index.php/ayuda/servicios-policiales/servicios-a-organizaciones/indice-de-transparencia-del-sector-publico-costarricense/datos-abiertos).

```{r lectura-transformacion.datos-delitos}
# Estadísticas policiales
estadisticas_policiales <- read_xls(path = "estadisticaspoliciales2021.xls")

# Columna con el mes del año
estadisticas_policiales <-
  estadisticas_policiales %>%
  mutate(Mes = month(Fecha))
```


# Tabla de datos
```{r Transformación de datos}
estadisticas_policiales %>%
  select(Delito, Fecha, Victima, Edad, Genero, Provincia, Canton, Mes) %>%
  mutate(Fecha = as.Date(Fecha, format = "%d/%m/%Y"))%>%
  datatable(
    colnames = c(
      "Delito",
      "Fecha",
      "Víctima",
      "Edad",
      "Género",
      "Provincia",
      "Cantón",
      "Mes"
    ),
    options = list(
      pageLength = 10,
      language = list(url = '//cdn.datatables.net/plug-ins/1.10.11/i18n/Spanish.json')
    )
  )
```


# Gráficos
column {data-width=350}
--------------------------------------------
### Chart A

```{r Gráfico por delito}
grafico_por_tipo_de_delito <-
  estadisticas_policiales %>%
  count(Delito) %>%
  ggplot(aes(x = reorder(Delito, n), y = n)) +
  geom_bar(stat = "identity") +
  ggtitle("Cantidad de delitos por tipo") +
  xlab("Tipo de delito") +
  ylab("Cantidad") +
  coord_flip() + 
  theme_pander()

grafico_por_tipo_de_delito %>%
  ggplotly() %>%
  config(locale = 'es')
```


### Chart B

```{r Gráfico por victima}
grafico_por_tipo_de_victima <-
  estadisticas_policiales %>%
  count(Victima) %>%
  ggplot(aes(x = reorder(Victima, n), y = n)) +
  geom_bar(stat = "identity") +
  ggtitle("Cantidad de delitos por víctima") +
  xlab("Víctima") +
  ylab("Cantidad") +
  coord_flip() + 
  theme_gdocs()

grafico_por_tipo_de_victima %>%
  ggplotly() %>%
  config(locale = 'es')
```

column {data-width=350}
---------------------------------------------------

### Chart C

```{r Gráfico por mes}
grafico_por_mes <-
  estadisticas_policiales %>%
  count(Mes) %>%
  ggplot(aes(x = reorder(Mes, Mes), y = n)) +
  geom_bar(stat = "identity") +
  ggtitle("Cantidad de delitos por mes") +
  xlab("Mes") +
  ylab("Cantidad de delitos") +
  theme_economist_white() 

grafico_por_mes %>%
  ggplotly() %>%
  config(locale = 'es')
```


### Chart D

```{r Gráfico por genero}
grafico_por_genero <-
  estadisticas_policiales %>%
  ggplot(aes(x = Delito, fill = Genero)) +
  geom_bar(position = "fill") +
  ggtitle("Proporciones de géneros por tipo de delito") +
  xlab("Tipo de delito") +
  ylab("Proporción") +
  labs(fill = "Género") +
  coord_flip() + 
  theme_classic()

ggplotly(grafico_por_genero) %>% config(locale = 'es')
```


# Mapa

```{r Carga archivo de cantones}
cantones_simplificados <-
  st_read(
    dsn = "C:/Users/50685/Desktop/Prosesamiento de datos/Tarea3/cantones_simplificados.geojson",
    quiet = TRUE
  ) %>%
   st_transform(4326)
```

```{r Normalización de nombres}
cantones_simplificados <-
  cantones_simplificados %>%
  mutate(canton_normalizado = tolower(stri_trans_general(canton, id = "Latin-ASCII")))

estadisticas_policiales <-
  estadisticas_policiales %>%
  mutate(canton_normalizado = tolower(stri_trans_general(Canton, id = "Latin-ASCII")))
```

```{r Unión de delitos-cantones, echo=FALSE, include=FALSE}
estadisticas_policiales %>%
  left_join(
    dplyr::select(st_drop_geometry(cantones_simplificados),
                  canton_normalizado, cod_canton),
    by = "canton_normalizado",
    copy = FALSE,
    keep = FALSE
  ) %>%
  filter(is.na(cod_canton) & canton_normalizado != "desconocido") %>% 
  distinct(canton_normalizado)
```



```{r Corrección de nombres}
estadisticas_policiales <-
  estadisticas_policiales %>%
  mutate(Canton = if_else(Canton == "LEON CORTES", "LEON CORTES CASTRO", Canton)) %>%
  mutate(Canton = if_else(Canton == "VASQUEZ DE CORONADO", "VAZQUEZ DE CORONADO", Canton))
```



```{r Verificación de corrección, echo=FALSE, include=FALSE}
estadisticas_policiales <-
  estadisticas_policiales %>%
  mutate(canton_normalizado = tolower(stri_trans_general(Canton, id = "Latin-ASCII")))

estadisticas_policiales %>%
  left_join(
    dplyr::select(st_drop_geometry(cantones_simplificados),
                  canton_normalizado, cod_canton),
    by = "canton_normalizado",
    copy = FALSE,
    keep = FALSE
  ) %>%
  filter(is.na(cod_canton) & canton_normalizado != "desconocido") %>% 
  distinct(canton_normalizado) 
```

```{r Unión de delitos-cantones_normalizados}
estadisticas_policiales <-
  estadisticas_policiales %>%
  left_join(
    dplyr::select(
      st_drop_geometry(cantones_simplificados),
      cod_canton,
      canton_normalizado
    ),
    by = "canton_normalizado",
    copy = FALSE,
    keep = FALSE
  )
```

Column {data-weidth= 600}
--------------------------------------------------

### Tabla de datos de delito por cantón
```{r Datos de delito por cantón}

delitos_por_canton <-
  estadisticas_policiales %>%
  count(cod_canton, name = "Delitos")


cantones_simplificados_por_delitos <-
  cantones_simplificados %>%
  left_join(
    delitos_por_canton,
    by = "cod_canton",
    copy = FALSE,
    keep = FALSE
  )


cantones_simplificados_por_delitos %>%
  st_drop_geometry() %>%
  select(canton, Delitos) %>%
  arrange(desc(Delitos)) %>%
  datatable(options = list(
    pageLength = 10,
    language = list(url = '//cdn.datatables.net/plug-ins/1.10.11/i18n/Spanish.json')
  ))
```




```{r Paleta de colores}
colores_cantones_delitos <-
  colorNumeric(palette = "Reds",
               domain = cantones_simplificados_por_delitos$Delitos,
               na.color = "transparent")
```


```{r Coropletas, echo=FALSE, include=FALSE}
plot(
  cantones_simplificados_por_delitos["Delitos"],
  extent = st_bbox(c(xmin = -86.0, xmax = -82.3, ymin = 8.0, ymax = 11.3)),
  col = colores_cantones_delitos(cantones_simplificados_por_delitos$Delitos),
  main = "Cantidad de delitos por cantón",
  axes = TRUE,
  graticule = TRUE
)
```


### Mapa en leaflet
```{r Mapa coropletas}
leaflet() %>%
  setView(
    lng = -84.19452,
    lat = 9.572735,
    zoom = 7) %>%
  addTiles(group = "OpenStreetMap") %>% 
  addPolygons(
    data = cantones_simplificados_por_delitos,
    fillColor = ~ colores_cantones_delitos(cantones_simplificados_por_delitos$Delitos),
    fillOpacity = 0.8,
    color = "black",
    stroke = TRUE,
    weight = 1.0,
    popup = paste(
     
      paste(
        "<strong>Cantón:</strong>",
        cantones_simplificados_por_delitos$canton
      ),
      paste(
        "<strong>Delitos:</strong>",
        cantones_simplificados_por_delitos$Delitos
      ),
      sep = '<br/>'
    ),
    group = "Delitos en cantones"
  ) %>%
  addLayersControl(
    baseGroups = c("OpenStreetMap"),
    overlayGroups = c("Delitos en cantones")
  ) %>%
  addLegend(
    position = "bottomleft",
    pal = colores_cantones_delitos,
    values = cantones_simplificados_por_delitos$Delitos,
    group = "Delitos",
    title = "Cantidad de delitos"
  )
```










